---
title: "Venta de televisores"
author: "Javier de Golferichs García A01139500"
date: "29 de noviembre de 2022"
bibliography: ref_televisores.bib
output: 
  pdf_document:
    number_sections: yes
    toc: yes
    fig_caption: yes
  html_document:
    toc: yes
    df_print: paged
abstract: 'Se realizo un análisis de series de tiempo para la venta de televisores durante 4 años divididas por trimestre. Con esta se evalúa el modelo lineal de la tendencia, así como la validez de la serie de tiempo y los pronósticos hechos con base en estos.'
---

```{r setup, include=FALSE}
knitr::opts_chunk$set(echo = TRUE)
```

# Introducción

Las series de tiempo sirven para examinar tendencias y ciclos presentes en eventos temporalmente dependientes.

En este documento, se hace uso de estas para explorar su utilidad al aplicarlas a eventos de temporada como la venta de televisores divididas por trimestre, a un plazo de 4 años.

Los métodos utilizados son la descomposición de los datos en sus componentes de esquema multiplicativo, regresión lineal del modelo y análisis de este mismo a traves de pruebas de hipótesis, análisis de residuos y de normalidad. 

Finalmente se hace el cálculo de los errores porcentuales de las predicciones de la serie de tiempo así como su gráfico.

\newpage

# Análisis de resultados

```{r datos, echo=FALSE}
trimestre <- 1:16
ventas_miles <- c(4.8,	4.1,	6.0,	6.5,	5.8,	5.2,	6.8,	7.4,	6.0,	5.6,	7.5,	7.8,	6.3,	5.9,	8.0,	8.4)
D <- data.frame(trimestre,ventas_miles)
```

## Disperción de datos y observaciones preliminares

En la figura \ref{fig:ventas_trimestre} se observa que tiene una tendencia ascendente con ciclos que se repiten cada cuatro trimestres. En esta la ecuación de la recta que se sigue es y = 4.8525 + 0.1799*trimestre.

```{r grafica_ventas, echo=FALSE, fig.cap="\\label{fig:ventas_trimestre}Dispersión de datos en azul y tendencia de regresión lineal en rojo.", fig.align = 'center', out.width="50%"}
plot(trimestre, 
     ventas_miles, 
     type="o", 
     col="blue", 
     main = "Ventas por trimestre", 
     xlab="Trimestre", 
     ylab="Ventas de televisores (x10^3)",
     xlim=c(1, 16))
N = lm(ventas_miles~trimestre)
abline(N,col="red")
```

## Decomposición en componentes

Con base en lo anterior, se hace un análisis de tendencia y estacionalidad al descomponer la visualización en sus tres componentes de un esquema multiplicativo, obtenido en la figura \ref{fig:decomposicion}

```{r decomposicion, echo=FALSE, fig.cap="\\label{fig:decomposicion}Decomposición multiplicativa de series de tiempo en tendencia, ciclos, y aleatoriedad", fig.align = 'center', out.width="50%"}
x= ts(ventas_miles, frequency = 4)
Tr = decompose(x, type = "m")
plot(Tr, col ="blue")
```

## Modelo lineal de tendencia

Se procede ahora a analizar el modelo lineal de la tendencia, para lo cualse dibuja la recta con las ventas desestacionalizdas.

```{r ventas_des, echo=FALSE}
ventas_desestacionalizadas <- (Tr$x)/(Tr$seasonal)
```

```{r graf_ventas_desestacionalizadas, echo=FALSE, fig.cap="\\label{fig:graf_ventas_desestacionalizadas}Ventas desestacionalizadas contra tiempo con regresión lineal en rojo.", fig.align = 'center', out.width="50%"}
N3 <- lm(ventas_desestacionalizadas~trimestre)
plot(trimestre, ventas_desestacionalizadas, type = "l", xlab = "Trimestre", ylab = "Ventas desestacionalizadas")
abline(N3, col = "red")
text(6, 7, " ventas = 5.1080 + 0.1474 trimestre")
```

### Pertenencia del modelo lineal

#### Significancia de $\beta_1$

Para verificar que tan bueno es el modelo se analiza la significancia de $\beta_1$, la variabilidad explicada por los modelos, análisis de los residuos y una prueba de normalidad.

Al usar un $\alpha =0.05$, se calcula $t_0$ y $t^*$, con lo cual se aplica una condición para verificar cual de los estadísticos es mayor.

```{r significancia_beta1, echo = FALSE}
alpha = 0.05
t_0 = qt(alpha/2,length(D$ventas_miles)-2)
t_ast = summary(lm(ventas_desestacionalizadas~trimestre))$coefficients[2,3]
if (abs(t_0)<abs(t_ast)){
cat('t* es mayor que t0\n')
} else{
cat('t* es menor que \n')
}
p_value <- summary(lm(ventas_desestacionalizadas~trimestre))
p_value <- 4.248e-09
if (alpha<p_value){
cat('p-val es mayor que alpha\n')
} else{
cat('p-val es menor que alpha\n')
}
```

Se encuentra con el estadístico $t*$ que $\beta_1 \neq 0$ y que si es significativa dado que el valor p `r p_value`` es menor que $\alpha$.

#### Variabilidad explicada por el modelo

La variabilidad explicada por el modelo es la $r$, la cual se encuentra con un `summary()` que es de $0.92$ para este caso.

#### Análisis de residuos

En la figura \ref{fig:residuos} siguiente gráfico de residuos se observa que estos no siguen una distribución particular. Se observa que no hay una distribución aparente por lo que se encuentra homocedasticidad.

```{r residuos, echo= FALSE, fig.cap="\\label{fig:residuos}Gráfico de residuos con eje 0 en color azul. ", fig.align = 'center', out.width="50%"}
plot(N3$fitted.values,
     N3$residuals, main = "Gráfico de residuos")
abline(h=0, col="blue")
```


#### Normalidad del modelo

Se usa una prueba de Anderson Darling para verificar la normalidad del modelo en donde la hipótesis nula es que la distribución normal es una buena apliximación a los datos del modelo [@Aslam2020], usando el vector de ventas desnormalizadas.

```{r echo=FALSE}
library(nortest)
```

```{r normalidad, echo = FALSE}
p_value_ad <- ad.test(ventas_desestacionalizadas)
```

De la prueba de hipótesis se encuentra que al ser el valor p `0.4069` mayor que $\alpha$, no se rechaza la hipótesis nula, por lo que se si sigue una distibución normal.

## Calculo de CME y EPAM de pronósticos

```{r pronosticos, echo =FALSE}
f = function(x) {5.1080 + 0.1474*x}
a1 <- Tr$seasonal[1]
a2 <- Tr$seasonal[2]
a3 <- Tr$seasonal[3]
a4 <- Tr$seasonal[4]
p17<-f(17)*a1*1000
p18<-f(18)*a2*1000
p19<-f(19)*a3*1000
p20<-f(20)*a4*1000
pronosticos <- c(f(17)*a1, f(18)*a2, f(19)*a3,f(20)*a4)
ventas_con_p <- c(ventas_miles, pronosticos)
trimestre_con_p <- c(trimestre, 17, 18, 19, 20)
```


```{r error, echo=FALSE}
N4 <- lm(ventas_con_p~trimestre_con_p)
CME2 <- mean(N4$residuals, na.rm="TRUE")
```

Se encuentra que el error medio cuadrado de los valores de ventas de televisores con los pronósticos con respecto a la línea de tendencia es de `r CME2`, de lo cual se encuentra que es un error considerablemente pequeño.

## Gráfico de pronósticos de ventas contra tiempo

De la figura \ref{fig:ventas_pronosticos} se encuentra que sigue las componentes de tendencia ascendente y ciclica.

```{r grafica_ventas_pronosticos, echo=FALSE, fig.cap="\\label{fig:ventas_pronosticos}Dispersión de datos originales con pronósticos.", fig.align = 'center', out.width="50%"}
plot(trimestre_con_p, 
     ventas_con_p, 
     type="o", 
     col="blue", 
     main = "Ventas por trimestre", 
     xlab="Trimestre", 
     ylab="Ventas de televisores (x10^3)",
     xlim=c(1, 20))
N = lm(ventas_con_p~trimestre_con_p)
abline(N,col="red")
```

De la nueva línea de tendencia que toma en consideración de los pronósticos se tiene la ecuación y = 4.8525+0.1799*trimestre, la cual es igual a la mostrada en la figura \ref{fig:ventas_trimestre}.

# Conclusión

Se concluye que las series de tiempo son útiles en aquellas aplicaciones que requieren pronosticar datos que han mostrado cierto patrón, en este caso de tipo tendencia y ciclo, con un error cuadrádo considerablemente pequeño.

Se logró evaluar y llegar a que el modelo lineal obtenido para la tendencia si es significativo, así como hacer pronósticos para el quinto año de ventas.

# Anexos

Liga al código en GitHub [https://github.com/1dgog/tc3007c_portafoliodeanalisis_m5/tree/main](https://github.com/1dgog/tc3007c_portafoliodeanalisis_m5/tree/main)


# Referencias bibliográficas